【裁判字號】    98,家訴,1
【裁判日期】    980421
【裁判案由】    給付扶養費等
【裁判全文】
臺灣彰化地方法院民事判決               98年度家訴字第1號
原      告  丁○○
            丙○○
            乙○○
兼上三人之
法定代理人  戊○○
被      告  甲○○
上列當事人間請求給付扶養費事件，本院於民國98年4月7日言詞
辯論終結，判決如下：
    主      文
被告應給付原告戊○○新台幣貳拾肆萬陸仟肆佰壹拾元，及自民
國九十七年十一月二十六日起至清償日止，按年息百分之五計算
之利息。
被告應自民國97年11月10日起，至原告丁○○成年時（即民國○○
年○○月○○日）止，按月於每月10日給付原告丁○○新臺幣捌仟捌
佰肆拾玖元，如遲誤一期履行者，其後之期間視為亦已到期。
原告等其餘之訴駁回。
訴訟費用新台幣貳萬肆仟肆佰陸拾參元由被告負擔百分之二十二
，由原告戊○○負擔百分之三十一，餘由原告丙○○、乙○○平
均負擔。
    理      由
一、原告主張：
（一）原告戊○○與被告於民國（下同）78年10月28日結婚，並
      育有三名未成年子女即原告丁○○（女、○○年○○月○○日生
      ）、原告丙○○（男、○○年○○月○○日生）、原告乙○○（男
      、○○年○○月○○日生）。未料婚後被告自95年6月27日無故
      離家未歸，並對三名未成年子女之日常生活花費及學費未
      加聞問，而由原告戊○○獨自負擔。據此，被告依法對原
      告丁○○、丙○○及乙○○負有扶養義務，且為生活保持
      義務，而原告戊○○於被告應負擔之扶養費範圍內代為墊
      付，被告因而受有利益，原告戊○○自得依不當得利之法
      律關係，請求被告返還原告戊○○所代墊之費用。又因被
      告每月薪資為原告戊○○一倍以上，是原告戊○○與被告
      以一比二之比例負擔原告丁○○、丙○○及乙○○之扶養
      費用，應為合理。參考行政院主計處家庭收支調查報告，
      95年度彰化縣平均戶內人數為3.8人，平均每戶全年經常
      性支出為新台幣（下同）78萬6千3百45元，平均每人每月
      經常性支出為1萬7千2 百44元。96年度彰化縣平均戶內人
      數為3.64人，平均每戶全年經常性支出為77萬3千零61元
      ，平均每人每月經常性支出為1萬7千6百98元。97年度以
      後之統計數字尚未公佈，爰以96年數據為準。為此，原告
      戊○○自95年7月起，迄至97年10月止，所代墊扶養費用
      共計1百47萬8千4百60元（計算式：172446＋1769812
      ＋1769810＝4928203＝0000000 元），是依上述一比
      二比例負擔，是被告應負擔98萬5千6百40元（計算式：
      00000002÷3＝985640元）。惟被告皆未給付，原告戊○○爰依民法第179條請求告給付98萬5千6百40元。
（二）又被告既為原告丁○○、丙○○及乙○○之生父，負有保
      護教養義務，彼等每月生活支出，依前開資料為1萬7千6
      百98元，並應負擔三分之二比例而為1萬1千7百99元。原
      告丁○○、丙○○及乙○○減縮請求為1萬1千元。是以，
      原告丁○○、丙○○及乙○○爰依民法第1084條第2項規
      定請求被告自97年11月起，分別至原告丁○○、丙○○及
      乙○○成年之日止，按月於每月10日給付原告丁○○、丙○○及乙○○扶養費各1萬1千元。如有一期給付遲延，其
      後之給付視為全部到期等語。並聲明：請求判決如主文所
      示。
（三）原告戊○○每月薪資僅一萬多元，還要支付約三千五百元
      房貸及水電等其他費用。另外原告戊○○還向其妹妹借五
      十萬元。原告丁○○學費由原告戊○○支付，一學期約五
      萬多元，學費之外每月花費約五千元。而原告丙○○、乙○○的學費及午餐費用被告有給，且每月零用錢四百元，
      但無支付家中生活費用。
（四）對被告抗辯之陳述：
    1.被告以最高法院72年台上字第1203號判決指稱原告請求扶
      養費，於法未合。然細究該判決意旨，係指因綜合所得稅
      扶養親屬寬減額通常金額不高，而扶養費內容通常涵蓋食
      、衣、住、行、育、樂等一切生活所需費用，且其數額亦
      會因請求權人生活地區經濟水準之不同而有所差別，該可
      一蓋而論。而綜合所得稅扶養親屬寬減額之金額亦通常遠
      低於實際生活所需費用之支出，故最高法院方指陳不得以
      該寬減額為唯一標準。此觀最高法院76年度台上字第1908
      號判決自明該旨。況原告就本件請求金額之計算依據係爰
      引行政院主計處所公佈之台灣地區各縣市年度家庭收支調
      查報告為據，而該調查報告係行政院主計處依據各縣市實
      際不同之經濟生活狀況加以統計分析而得出之一般性平均
      標準，且每年度皆有不同之統計數字，是該家庭收支調查
      報告客觀上自屬可採，且現今實務上大抵亦係以該調查報
      告作為審酌之標準。從而，被告上開所指，容有誤會。
    2.今被告既無故離家不回，在外賃居，顯難以認定有何善盡
      家庭照顧及扶養義務之情可言。再稽之兩造所生之子女丁○○、丙○○、乙○○於上開時期，尚處於求學階段而無
      謀生能力，需人扶養照顧始得以維持正常生活，被告身為
      人父，縱如被告所言，曾支付丙○○、乙○○之學雜費及
      部分醫療費用，然子女扶養費用及家庭生活開銷費用涵蓋
      子女及家庭之食、衣、住、行、育、樂等生活所需費用，
      其數額項目瑣碎而繁多，未可以曾支付學雜費及部分醫療
      費用，而逕認被告以善盡家庭照顧及扶養義務之責任。因
      此，依一般經驗法則，若非原告戊○○負支付家庭生活及
      扶養自女費用之責，其家庭及丁○○、丙○○、乙○○等
      子女豈得以正常生活至今？此外，原告戊○○與子女丁○○、丙○○、乙○○同住，實際負責保護教養子女之責，
      其所為勞力之付出，亦非不得評價為扶養費用之一部。從
      而，原告戊○○為維持生活，獨自支出生活開銷費用及扶
      養子女費用，其中部分原應由告負擔，既已由原告戊○○
      代為墊付，被告乃有不當得利，原告戊○○則受有損害，
      實堪認定。
    3.另勞保投保薪資分級乃係政府依據勞工每人實際收入做為
      計算勞工保險投保金額之標準，與扶養費用係針對每人每
      月之基本生活費用，顯為兩種不同概念，不可互相援用。
      被告所指，尚有未洽。
    4.按當事人以證明受有損害而不能證明其數額或證明顯有重
      大困難者，法院應審酌一切情況，依所得心證定期數額，
      為民事訴訟法第222條第2項所明定。本件原告戊○○請求
      被告返還所受利益，雖依法本應舉證證明其所支出之家庭
      生活費用及扶養費用各項金額之明細，惟衡諸常情及日常
      生活經驗法則，家庭生活及扶養子女並非必有記帳及收及
      費用收據等情，苟認實際支付家庭生活費用及扶養費之一
      方，就各筆開銷均應為充分之證明，對之顯失公平，是似
      難命原告提出支出明細並舉證確切之實際花費金額，則依
      上開條文之規定，容應由法院審酌一切情況，依所得心證
      定期數額。
    5.原告戊○○現服務於○○股份有限公司，每月薪資僅
      2萬餘元。另原告戊○○所有資產亦僅有位在彰化縣○○
      鎮○○段○○地號土地及座落其上門牌號碼為彰化縣○○
      鎮○○里○○路○段○○巷○○弄○○號之建物，且該房屋
      當初係向○○銀行申辦購屋貸款，貸款金額為二百萬
      元，迄今仍有36萬2400元貸款餘額未償還。另上開房地除
      設定抵押權予銀行外，另因原告戊○○每月微薄薪資無法
      足供生活開銷，遂向其妹己○○借50萬元，並就上開房地
      設定第二順位抵押權予己○○。又原告戊○○尚偶須向姐
      妹己○○、庚○○、辛○○及外甥壬○○匯款以應急。據
      此，原告戊○○每月微薄薪水，實難以維持正常生活，需
      賴他人為經濟上之扶持，方得勉強維持生計，經濟狀況實
      非良善。反觀，被告除擁有位在○○市○○路○段○○巷
      ○○之○○號○○樓及○○市○○○段0000-0000地號房屋及土地
      外，尚對於位在彰化縣○○鄉○○村○○巷○○號之房地擁
      有部分持分，被告所有之不動產以遠多於原告戊○○所有
      。另被告擔任藥品業務員，每月賺取薪資均高於原告戊○○，且其又向○○藥品企業有限公司購買八仙羅漢果川貝
      枇杷膏再轉賣予藥局、診所，均足使其所得高於原告戊○○。準此，以被告每月薪資所得及所有之不動產來看，被
      告經濟狀況顯優於原告戊○○，是原告戊○○主張原告與
      被告雙方應依照一比二比例計算負擔家庭生活費用及子女
      費用之標準，應有所憑。
二、被告則以：
（一）原告戊○○係服務於○○高爾夫球場之球僮，固定之職場
      ，而被告為西藥業務員，需為客戶載客送貨，每日回家時
      間不定，卻未受原告戊○○體諒，綜同居一室而無夫妻之
      實，被告不得不於95年6月間遷居他處。而原告戊○○請
      求代墊之扶養費，自無固定計算公式可循，應以實際支付
      憑據為基準，其訴應提出憑據，否則其請求不可採。至於
      原告丁○○、丙○○及乙○○請求被告每人每月11000元
      ，依勞保投保薪資分級表的第一級為標準目前為17280元
      養育全家，是原告之請求顯然不符比例原則。
（二）被告對於子女呵護備至，支付日常生活費用、零用金、學
      雜費、醫藥費等，尚有憑據者，被告支付原告丙○○及乙○○部分二人簽收及收據，原告戊○○所稱獨自一人負擔
      ，實不足採。
（三）被告每月所得三萬三千元，且須繳房貸每月約六千元。原
      告戊○○所述每月新資一萬多元不實在，其去年所得三十
      幾萬元，每月應為二萬多元，原告丁○○學費被告沒有支
      付，但其他二名子女都有支付學雜費、畢業旅行等費用。
（四）寒暑假期間，子女不一定和原告戊○○同住，有時住鄉下
      奶奶家。至於兩個兒子的學費和午餐費及一切開銷從小均
      由被告支付。如原告乙○○國一的治裝費就將近上萬元，
      而原告竟對其不理睬，拖至國中入學前一晚仍不聞問，開
      學在即，仍無制服可穿，被告隨即從南投趕去○○百貨行
      備齊，原告丙○○的所有費用也是被告負責。是被告既已
      支付原告丙○○、乙○○兩名子女，日常所需之生活費、
      扶養費，原告主張被告不當得利之請求，無法成立。
（五）對原告抗辯之陳述：依照納稅資料，原告所得不止一筆。
      對於被告財產資料中股票部分有的是虧本，有的已經十幾
      年了。
三、得心證之理由：
（一）原告戊○○主張其與被告於78年10月28日結婚，並育有三
      名未成年子女即原告丁○○（女、○○年○○月○○日生）、原
      告丙○○（男、○○年○○月○○日生）、原告乙○○（男、   
      ○○年○○月○○日生），現與原告戊○○同住，被告未曾支付 
      原告丁○○扶養費用等情，業據其提出戶籍謄本一份為證，被
      告對此亦不否認，原告此部分主張可以採認為真。
（二）按左列親屬，互負扶養之義務：一、直系血親相互間。二
      、夫妻之一方與他方之父母同居者，其相互間。三、兄弟
      姊妹相互間。四、家長家屬相互間。負扶養義務者有數人
      時，應依左列順序定其履行義務之人：一、直系血親卑親
      屬。二、直系血親尊親屬。三、家長。四、兄弟姊妹。五
      、家屬。六、子婦、女婿。七、夫妻之父母。同係直系尊
      親屬或直系卑親屬者，以親等近者為先。負扶養義務者有
      數人而其親等同一時，應各依其經濟能力，分擔義務。夫
      妻互負扶養之義務，其負扶養義務之順序與直系血親卑親
      屬同，其受扶養權利之順序與直系血親尊親屬同。受扶養
      權利者，以不能維持生活而無謀生能力者為限。前項無謀
      生能力之限制，於直系血親尊親屬，不適用之，民法第11
      14條、第1115條、第1116條之1、第1117條分別定有明文
      。又按父母對於未成年之子女，有保護及教養之權利義務
      ，民法第1084條第2項定有明文。所謂保護及教養之權利
      義務，包括扶養在內。自父母對未成年子女行使或負擔保
      護及教養之權利義務本質言，此之扶養義務應屬生活保持
      義務，與同法第1114條第1款所定直系血親相互間之扶養
      義務屬生活扶助義務尚有不同，故未成年子女請求父母扶
      養，自不受民法第1117條第1項規定之限制，即不以不能
      維持生活而無謀生能力為限。是以，依民法第1084條第2
      項之規定，父母對於未成年子女本有保護教養之義務，此
      義務有包含扶養在內，則基於未成年人最佳利益之考量，
      未成年人自得依此規定，請求父母給付扶養費，毋庸另依
      民法親屬編第五章關於扶養之規定而為主張。且此種未成
      年子女對父母之扶養請求權，乃基於身分關係所由生，縱
      使父母已離婚分居甚或原無婚姻關係，其間身分關係並不
      失其存在，是其扶養請求權仍未喪失，此觀婚姻經撤銷或
      離婚後，未為親權行使之父母對未成年子女之扶養義務，
      依民法第1116條之2規定：「父母對於未成年子女之扶養
      義務，不因結婚經撤銷或離婚而受影響。」即明（最高法
      院92年度台上字第219號判決意旨參照）。本件原告癸○○、子○○均係被告與丑○○所生之子，且分係○○年○○月
      ○○日、○○年○○月○○日生，均未成年，則被告對丁○○、
      丙○○及乙○○自負有保護教養之義務，並應負擔對丁○○
      、丙○○及乙○○之扶養費用。
（三）惟原告等主張婚後被告自95年6月27日無故離家未歸，並
      對三名未成年子女之日常生活花費及學費未加聞問，而由
      原告戊○○獨自負擔。據此，被告依法對原告丁○○、丙○○及乙○○負有扶養義務，且為生活保持義務，而原告
      戊○○於被告應負擔之扶養費範圍內代為墊付，被告因而
      受有利益，原告戊○○自得依不當得利之法律關係，請求
      被告返還原告戊○○所代墊之費用及自97年11月起至各未
      成年子女成年時止，按月給付扶養費用等詞，為被告否認
      ，辯稱：其對於子女呵護備至，支付日常生活費用、零用
      金、學雜費、醫藥費等，原告戊○○所稱獨自一人負擔，
      實不足採等語，並提出支付丙○○及乙○○簽收單及代支
      收據影本各一件為證，原告丙○○及乙○○亦不否認，均
      陳稱：父親（即被告）有拿學費及午餐費用給我，零用錢
      每月四百元等言，核與上開單據相符，足認被告所辯有支
      付原告丙○○及乙○○學費及生活費用一事並非虛詞，此
      外，原告戊○○、丙○○及乙○○亦不能證明被告確未支
      付該二名未成年子女之扶養費用，其等請求被告給付原告
      戊○○就相當該二名子女扶養費用之不當得利及自97 年
      11月間起至該二名子女成年時止，按月各給付11000元扶
      養費用部分，自非有理。
（四）復按無法律上之原因而受利益，致他人受損害者，應返還
      其利益。雖有法律上之原因，而其後已不存在者，亦同，
      民法第179條定有明文，又按扶養之程度，應按受扶養者
      之需要，與負扶養義務者之經濟能力及身分定之，民法第
      1119條亦定有明文。父母與子女之扶養義務，乃生活保持
      義務，需供給與受扶養者身分相當之需要。查被告對於未
      曾支付原告丁○○扶養費用一事並不爭執，則原告丁○○
      尚未成年，無謀生能力，需人悉心照顧扶植，並有衣食住
      行育樂基本生活所需，原告戊○○就其獨立扶養丁○○之
      實際支出部分如醫藥費、生活費、學雜費、補習費、住宿
      費等費用，雖不能提出確切支出單據憑證，惟本院衡以父
      母扶養同住之子女丁○○未留下支出單據，實屬事理之常
      ，尚無礙其已為實際支出扶養費用之認定，則原告戊○○
      確有支出丁○○扶養費用，亦無庸置疑。而有扶養義務之
      被告因原告代為支付丁○○扶養費用，免其扶養義務而受
      有利益，致原告受有損害，且被告受此利益並無法律上之
      原因，則原告依不當得利之法律關係，請求被告給付原告
      代為負擔之丁○○扶養費用，自屬有據。復按當事人已證
      明受有損害而不能證明其數額或證明顯有重大困難者，法
      院應審酌一切情況，依所得心證定其數額，民事訴訟法第
      222條第2項定有明文。本院認原告確有實際扶養之支出，
      其數額未能舉證，則原告陳明依行政院主計處家庭收支調
      查報告，95年度彰化縣平均戶內人數為3.8人，平均每戶
      全年經常性支出為新台幣（下同）78萬6千3百45元，平均
      每人每月經常性支出為1萬7千2百44元。96年度彰化縣平
      均戶內人數為3.64人，平均每戶全年經常性支出為77萬3
      千零61元，平均每人每月經常性支出為1萬7千6百98元，
      97年度以後之統計數字尚未公佈，爰以96年數據為準，亦
      屬有據，故原告戊○○自95年7月起，迄至97年10月止，
      所代墊丁○○扶養費用共計492 820元（計算式：17244
      6＋1769812＋1769810＝492820），原告戊○○另主
      張就原告丁○○扶養費用分擔，被告應分擔三分之二等詞
      ，被告則以原告戊○○每月收入應為二萬餘元，且不只一
      筆，其每月收入僅三萬三千餘元，仍需扣除房貸支出六千
      元，被告財產資料中股票部分有的是虧本，有的已經十幾
      年了，依勞保投保薪資分級表的第一級為標準目前為1728
      0元養育全家，是原告之請求顯然不符比例原則置辯，查
      依原告提出之96年納稅及財產資料，其薪資收入324170元
      ，被告部分經本院依職權查詢被告之所得及財產資料，被
      告95年薪資收入為429114元，96年薪資收入為331200元，
      原告戊○○與被告現住房屋均為自有，然亦均有房貸，此
      有兩造提出之○○銀行房屋擔保借款繳息清單、
      被告支付貸款本息之銀行存摺影本等件在卷可憑，二者資
      力相仿，雖原告稱被告另有銷貨收入及多筆投資收入，並
      提出○○藥品企業有限公司銷貨憑單影本一紙，然被告於
      此年均獲利究為多少，原告戊○○未能舉證述明，無從採
      計，又被告雖有投資所得，然其股利僅數十元至四千餘元
      不等，總計25312元，投資金額為275340元，尚非甚鉅，
      而被告雖另有彰化縣○○鄉土地二筆及南投縣○○市土地
      一筆，惟無證明其有慈息收入，且○○市土地部分亦有貸
      款，有被告提出之不動產登記簿謄本可稽，是本院斟酌兩
      造資力，認原告丁○○扶養費用之分擔，由原告戊○○與
      被告各負擔二分之一，尚為洽當，故原告戊○○得請求被
      告返還不當得利之金額為246410元（計算式：492820/2＝
      246410）。
（五）又按請求將來給付之訴，以有預為請求之必要者為限，得
      提起之，民事訴訟法第246條定有明文；本件原告等主張
      被告之前均未給付原告丁○○、丙○○及乙○○之扶養費
      ，原告等自得依法請求被告按期給付扶養費等詞，查被告
      就原告丙○○及乙○○部分並未不負扶養義務已如上述，
      原告丙○○及乙○○對此自無預為請求之必要，其等提起
      將來給付部分於法不合，惟原告丁○○部分，被告自承未
      曾給付扶養費用，原告丁○○確有預為請求之必要，而扶
      養費乃維持受扶養權人生活所需之費用，此項扶養費用之
      支出，依通常情形，係依時日之經過而漸次給付，故應以
      分期給付為原則，依被告與原告戊○○各負擔二分之一比
      例計算，被告應負擔者為每月8849元（計算式：17698/2
      ＝8849），從而，原告丁○○本於扶養請求權請求被告給
      付其自97年11月10日起至成年日民國○○年○○月○○日止 
      ，按月於每月10日給付扶養費用為8849元，洵屬正當，應
      予准許，其逾此部分之請求，則於法不合，應予駁回。
（六）從而，原告戊○○本於不當得利之法律關係，請求被告給
      付原告代為支付之自95年7月起迄97年10月底之扶養費用
      246410元，並自起訴狀繕本送達翌日即97年11月26日起至
      清償日止，按年息5%計算之利息，及原告丁○○本於扶養
      請求權請求被告給付其自97年11月10日起至成年日民國○○
      年○○月○○日止，按月於每月10日給付扶養費用為8849元
      範圍內，為有理由，應予准許，原告等逾此部分之請求則
      無理由，應予駁回。
四、本件為判決之基礎已臻明確，兩造所為之其他主張、陳述並
    所提之證據，經審酌後，均認與本件之結論無礙，故不再一
    一論述，併予敘明。
五、據上論結：原告之訴為一部有理由、一部無理由，依民事訴
    訟法第79條、第85條第1項規定判決如主文。
中    華    民    國    98    年    4     月    21    日
                        臺灣彰化地方法院家事法庭
                              法  官  謝仁棠
以上正本係照原本作成。
如對本判決上訴，須於判決送達後20日之不變期間內，向本院提
出上訴狀（須附繕本）。
中    華    民    國    98    年    4     月    22    日
                              書記官  廖建興


司法院資訊處製作；財團法人民間司法改革基金會備份。
